臺灣高等法院臺中分院刑事判決　　　　　　　　九十年度重上更(二)字第二八號
　　上　訴　人　臺灣臺中地方法院檢察署檢察官
　　上　訴　人
　　即　被　告　乙○○
右上訴人因被告違反山坡地保育利用條例案件，不服臺灣臺中地方法院八十五年度訴
字第二○八六號中華民國八十六年二月四日第一審判決（起訴案號：臺灣臺中地方法
院檢察署八十五年度偵字第一○三九○號），提起上訴，經最高法第二次發回更審，
本院判決如左：
      主  文
原判決撤銷。
乙○○被訴竊佔部分無罪；被訴違反山坡地保育利用條例及森林法部分，免訴。
      理  由
一、公訴意旨略以：乙○○於民國八十三年十二月間，擅自在台中縣太平市（起訴時
    為太平鄉○○○○段三一○○地號邊，如附圖所示虛線部分（按實際應為台中縣
    太平市○○○段三一○○之一地號土地北側之未登錄地上），台中縣示範林場（
    已於八十五年六月三十日裁撤，歸併台中縣政府）所代管之國有林地內之河川地
    ，興建長五十公尺，高三公尺之水泥駁崁竊佔國有河川地，嗣經台中縣示範林場
    舉發，始知上情。因認乙○○涉有刑法第三百二十條第二項之竊佔罪、八十七年
    一月七日修正前之山坡地保育利用條例第三十四條第一項在公有山坡地內擅自設
    置工作物罪、八十七年五月二十七日修正前之森林法第五十一條第一項於他人森
    林內擅自設置工作物罪等罪嫌。
二、按犯罪事實應依證據認定之，無證據不得推定其犯罪事實，刑事訴訟法第一百五
    十四條定有明文；又不能證明被告犯罪或其行為不罰者，應諭知無罪之判決，復
    為同法第三百零一條第一項所明定。本件公訴意旨認被告前開行為涉有刑法第三
    百二十條第二項之竊佔罪嫌，無非以被告乙○○坦承有於右揭時地興建水泥駁崁
    之行為，及台中縣示範林場職員劉義晃、劉昌碧之指述、現場履勘筆錄、現場圖
    、及相片等為其論據。訊據上訴人即被告乙○○（以下稱被告）固不否認有於前
    開時地興建水泥駁崁之情事，惟堅決否認有竊佔犯行，辯稱：伊建駁崁是為了做
    好水土保持，不是為了伊自己，伊只是圍起來以防發生水災，對於中投公路也有
    保護作用，都是為公益，工程所用的錢都是伊自己出，伊沒有竊佔的意思等語。
    經查被告興建駁崁之處為頭汴坑溪河床邊，業經檢察官履勘現場，製有履勘現場
    筆錄在卷可稽（見偵查卷第三六頁），而系爭地上之水泥駁崁尚未拆除，其現場
    高度及情狀同於附卷之照片；該等駁崁若拆除之，有致該處水土流失之虞，亦經
    本院前審勘驗屬實，製有勘驗筆錄在卷可證（見本院上訴卷第三三頁正反面）。
    足認被告在該處興建駁崁之目的是為保持頭汴坑段第三一○○、三一○○之一及
    三一○一地號之土地上之土石不會流失，對該二地號上端之產業道路亦有固定路
    基不會鬆動之作用；再者，本件被告所建駁崁位置之上下游，之後亦經政府建有
    水泥駁崁，以保護該處之水土不致流失，亦有被告提出之照片四張附卷可憑，益
    見該處確有興建駁崁保護之必要，足證被告興建駁崁時，並非欲竊該土地供為己
    用，其無為自己不法利益而竊佔該處土地之犯意及行為，至為明顯。被告所辯，
    自屬可信，此外又無其他任何積極證據足以證明被告有何竊佔犯行，被告此部分
    之犯罪，即屬不能證明。
三、按犯罪後之法律已廢止其刑罰者，應諭知免訴之判決，刑事訴訟法第三百零二條
    第四款定有明文。本件公訴意旨認被告在前開處所興建水泥駁崁之行為，尚有觸
    犯行為時之山坡地保育利用條例第三十四條第一項在公有山坡地內擅自設置工作
    物、森林法第五十一條第一項於他人森林內擅自設置工作物等罪嫌。經查被告興
    建該水泥駁崁之時間為八十三年十二月間，當時之山坡地保育利用條例第三十四
    條第一項規定：「在公有或他人山坡地內，擅自墾殖或設置工作物者，處六月以
    上五年以下有期徒刑，得併科三萬元以下罰金。」系爭土地固經行政院六十八年
    十一月二十一日臺六十八經字第一一七○一號函核定及台灣省政府六十九年二月
    六日六九府農水字第一二○一六六號函公告為公告劃定之山坡地範圍，並經台中
    縣政府於七十年十一月二十三日以府農水字第一八六四四七號函公告在案，有台
    中縣政府府農水字第○九一一一一四二一○○號、○九一二三一六八五○○號函
    附卷可稽（見本院重上更二卷第三十、三九頁）。惟查山坡地保育利用條例於八
    十七年一月七日經總統明令修正公布，於同年月九日生效，同條例第三十四條第
    一項修正為：「違反第十條規定者，處六月以上五年以下有期徒刑，得併科新臺
    幣六十萬元以下罰金。」同條例第十條修正為：「在公有或他人山坡地內，不得
    擅自墾殖、占用或從事前條第一款至第九款之開發、經營或使用。」同條例第九
    條修正為：「在山坡地為下列經營或使用，其土地之經營人、使用人或所有人，
    於其經營或使用範圍內，應實施水土保持之處理與維護：一、宜農、牧地之經營
    或使用。二、宜林地之經營、使用或採伐。三、水庫或道路之修建或養護。四、
    探礦、採礦、採取土石、堆積土石或設置有關附屬設施。五、建築用地之開發。
    六、公園、森林遊樂區、遊憩用地、運動場地或軍事訓練場之開發或經營。七、
    墳墓用地之開發或經營。八、廢棄物之處理。九、其他山坡地之開發或利用。」
    細繹修正後關於同條例第三十四條第一項處罰之行為，係指違反同條例第十條規
    定，即不得擅自墾殖、占用或從事同條例第九條第一款至第九款之開發、經營或
    使用等行為。又被告行為時之森林法第五十一條第一項規定：「於他人森林內，
    擅自墾植或設置工作物者，處六月以上五年以下有期徒刑，得併科三萬元以下罰
    金。」嗣後森林法於八十七年五月二十七日經總統明令修正公布，於同年月二十
    九日生效，該法第五十一條第一項修正為：「於他人森林或林地內，擅自墾殖或
    占用者，處六月以上五年以下有期徒刑，得併科新臺幣六十萬元以下罰金。」對
    照該二法律於八十七年修正後，均將「設置工作物」之文字予以刪除，而仍保留
    墾殖、占用等以觀，可見係有意將「設置工作物」之行為排除於處罰之外。是被
    告行為後，法律已經廢止其刑罰，至為明顯。
四、本件原審未察，認為被告係犯山坡地保育利用條例第三十四條第一項在公有山坡
    地內設置工作物罪、刑法第三百二十條第二項之竊佔罪及森林法第五十一條第一
    項於他人森林內擅自設置工作物罪，並依法律競合關係，依山坡地保育利用條例
    第三十四條第一項予以論罪科刑，認事用法，即有未合。檢察官上訴指摘原審未
    待被告拆除該工作物，逕宣告緩刑為不當，固無理由；而被告上訴指摘原判決不
    當，則有理由，自應由本院將原判決予以撤銷改判，就被告被訴竊佔部分，為無
    罪之諭知；就被告被訴山坡地保育利用條例第三十四條第一項在公有山坡地內擅
    自設置工作物罪、森林法第五十一條第一項於他人森林內擅自設置工作物罪部分
    ，諭知免訴之判決。
五、另查本件土地係經台灣省政府報奉行政院於八十五年一月十三日台八十五農○一
    三三五號函核定同意列為水土保持法之山坡地範圍，經台灣省政府於八十五年三
    月六日八五府農水字第一二三一四號函公告，有該公告在卷可憑（見本院上更一
    卷第十八頁），是被告行為時，本件土地既尚未依法公告為水土保持法之山坡地
    ，即無從依水土保持法予以審酌，附此敘明。
據上論結，應依刑事訴訟法第三百六十九條第一項前段、第三百六十四條、第三百零
一條第一項、第三百零二條第四款，判決如主文。
本案經檢察官甲○○到庭執行職務。
中        華        民        國  九 十 一  年     九     月　 二十六   日
                                  臺灣高等法院臺中分院刑事第五庭
                                        審判長法　官　袁　從　楨
                                              法  官  姚  勳  昌
                                              法　官　郭　同　奇
右正本證明與原本無異。
檢察官得上訴。
被告不得上訴。
如不服本判決應於收受送達後十日內向本院提出上訴書狀，其未敘述上訴之理由者並
得於提起上訴後十日內向本院補提理由書（均須按他造當事人之人數附繕本）。
                                              書記官　陳　玫　伶
中        華        民        國  九 十 一  年     九     月　 二十七   日
                                                                        Ｋ
